【裁判字號】    87,上易,6384
【裁判日期】    890627
【裁判案由】    傷害等
【裁判全文】
臺灣高等法院刑事判決                  八十七年度上易字第六三八四號
    上  訴  人  台灣台北地方法院檢察署檢察官
    上  訴  人
    即  被  告  乙○○
    告訴代理人  許文彬
                谷湘儀
                何佩娟
    上  訴  人
    即  被  告  甲  ○
    選任辯護人  李永然
                陳佳瑤
                黃淑芬
右上訴人，因傷害等案件，不服臺灣台北地方法院，八十七年度易字第五六七號，中
華民國八十七年九月二十四日第一審判決（起訴案號：臺灣台北地方法院檢察署八十
七年度偵字第一一六三號）提起上訴，本院判決如左：
    主    文
原判決關於甲○部分撤銷。
甲○以強暴公然侮辱人，處拘役拾日，如易科罰金，以佰元折算壹日；又傷害人
之身體，處拘役拾日，如易科罰金，以佰元折算壹日，應執行拘役伍拾日，如易
科罰金，以佰元折算壹日。
其他上訴駁回。
    事    實
一、乙○○係設在台北市○○○路○段二四四巷十弄二號「乙○○診所」之醫師。緣
    於民國（下同）八十六年十一月十三日十九時許，甲○至前開診所求診，由乙○○職司診治，嗣因甲○對乙○○之診斷病因有所岐見，二人進而發生爭執，甲○
    於步出診療室後，竟基於侮辱乙○○之犯意，在前揭不特定人得自由出入處所即
    「乙○○診所」內先公然對在診療室內之乙○○辱罵：「老混蛋」，於乙○○走
    出診療室再與其爭執時，甲○繼以公然朝乙○○吐口水之強暴方式而侮辱乙○○
    ；適時乙○○亦基於傷害故意，持不詳尖銳物品（查無證據證明係屬槍砲彈藥刀
    械管制條例所列管之刀械）朝甲○臉上一劃，致甲○因此受有左臉頰乙處長八公
    分、寬約零點一公分、深度約零點二公分之割傷。而甲○此時亦另行起意，復基
    於傷害人身體之犯意，出手毆打乙○○之臉部，造成乙○○受有左眼紅腫、上額
    瘀血及左臉頰四處裂傷之傷害。
二、案經乙○○、甲○分別訴由台北市政府警察局中正第二分局報請臺灣臺北地方法
    院檢察署檢察官偵查起訴及同署檢察官聲請併案審理。
    理      由
一、訊之被告乙○○矢口否認有何持尖銳物品割傷甲○之左臉頰，造成一處長八公分
    、寬約零點一公分、深度約零點二公分之傷勢之犯行，並主張甲○所舉證人己○○所言偏袒不足採信、證人廖昱維之陳述亦屬不實云云；即質之被告甲○亦僅自
    白有朝乙○○吐口水之行為，但亦矢口否認有何傷害乙○○。惟查：
（一）有關被告乙○○持不詳尖銳物品劃向甲○臉部，造成甲○受有左臉頰乙處長八
      公分、寬約零點一公分、深度約零點二公分割傷之情事，除經告訴人甲○迭次
      指述明白外，並有甲○至三軍總醫院就診後，經該醫院出具之診斷證明書一紙
      附卷足按（見偵查卷第六頁），而以甲○所受上開傷勢長達約八公分，又係位
      在臉部，關係容貌至鉅，衡情，當無自戕之可能，因此甲○指述被告乙○○此
      部份之犯行各語，是否如被告乙○○所辯決無其情，已非無疑。何況參考本件
      當時負責到場處理被告乙○○與甲○爭執之警員廖昱維（參卷附臺北市政府警
      察局勤務指揮中心受理各類案件記錄單，其上記載該中心於八十六年十一月十
      三日十九時二十六分許接獲自稱「鍾姓」之女子報案後，即委派廖毓維在同日
      十九時二十九分許到場處理）亦於偵查中明確指稱俟其趕至現場處理時，甲○
      之臉上即存有一道明顯的外傷（見偵查卷第三十八頁），其後證人廖某更於本
      院訊問時進而指述「．．．甲○在診所內流很多血，後來甲○說就診與醫生有
      爭執，醫生拿刀子劃他的臉．．．我確定是刀傷，一定是利器劃傷的，好像是
      美工刀等，不像是手錶劃傷，因為沒有脫皮」、「依照我職業判斷是刀傷，但
      我沒有確定一定是刀傷，被告乙○○有道歉，但態度不好，所有才沒有和解，
      有檢視傷口，我有問呂（適存）為何去割甲○的臉，呂有說是不小心劃到的，
      因為互相爭執一轉身不小心才劃到。提出賠償條件的是甲○。我去時呂說用手
      錶刮傷，但之後又說是氣憤時拿桌上東西劃傷的」等語（以上均見八十七年四
      月十七日訊問筆錄），復已明白說明被告乙○○於案發之後，警員到場處理紛
      爭之時，確實自承有持不詳尖銳物品故意欲劃傷甲○，造成甲○受有如事實欄
      所載傷勢無疑，觀之證人廖昱維與乙○○、甲○二人均無親誼、復無嫌隙，自
      無偏袒任何一方之必要，足見此部份被害人甲○所受傷勢，當係基於被告乙○○手持尖銳利器，故意朝甲○之臉部劃過所造成無疑，因此被告乙○○事後所
      辯未曾故意傷害甲○各節，其真實性，即堪質疑；此外，證人己○○（該名證
      人確有陪同甲○至其被告經營之上述診所就醫，並於事中曾經撥打行動電話，
      此為被告乙○○不爭之情）除於被告乙○○與甲○發生爭執之際（即八十六年
      十一月十三日十九時二十六分許），即以電話撥打一一０報警並稱「喂！麻煩
      你到台電大樓後面，有人拿刀要殺、砍人！一個醫生．．．」各語（參卷附臺
      北市政府警察局八十七年三月十六日北市警勤字第八七二二一二三七００號函
      及所附臺北市政府警察局勤務指揮中心受理各類案件記錄單）外，並在本院訊
      問時明白結證證稱被告乙○○於事發當時與甲○對峙之際，手中確實執有刀子
      一把等語（見本院八十七年三月五日訊問筆錄），核其所述既與此部份被害人
      甲○之指訴過程相符，更與前揭警員廖昱維所稱聽聞被告乙○○自承持物品劃
      傷甲○臉部等事實大致吻合，堪認證人己○○此部份之證述經過，即與事實相
      符而堪值相信。因之縱使證人己○○與甲○果如被告乙○○及其選任之辯護人
      等所述係屬親誼深厚之男女友人，惟總合上述證人己○○之前述證詞既有所本
      ，甚至經本院委請法務部調查局對己○○之陳述施以測謊，亦發覺有關鍾女所
      述「乙○○以刀劃傷甲○臉部」乙節復未呈現說謊之反應等情（見卷附法務部
      調查局00000000號鑑定通知書所載），足徵證人己○○此部份之陳述
      情節，即難謂屬不實。是以被告乙○○確實有持不詳尖銳物品劃向甲○，造成
      甲○受有如事實欄所載傷勢之情，當無疑問。另雖然三軍總醫院八十七年三月
      十九日（８７）善利字第０二八九九號函內稱甲○左臉所受「一處長八工分之
      表淺割傷，無法精確判斷為何種器物刮傷，可能為手錶之邊緣刮傷」諸語云云
      （該函附卷），惟核上開來函先則稱「無法精確判斷為何種器物刮傷」之詞，
      嗣又稱「可能為手錶之邊緣刮傷」之言，則其判斷是否真確，已非毫無疑問；
      且參諸出具前述診斷證明書之醫師陳元皓於本院訊問時所結稱之「因為沒有辦
      法確定何種物器所傷，是根據經驗法則可能身體所戴的東西，也就是手錶所傷
      ，並沒有任何東西可想了」等情，可知前開醫院出具上述來函時，即先設定以
      尋常人身上慣常所佩帶之物品資以斷定甲○受傷之原因，而絲毫未曾慮及被告
      乙○○可能圖欲行兇而有手持尖銳物品等情事，是以前開來函意見，即不適於
      作為認定甲○傷勢成因之依據；更何況上開函文所載既與前述被告乙○○向承
      辦警員廖昱維自承之內容有別，尤見其內所載有關甲○受傷之因由各語，即無
      足取。另外，本院迄亦查無證據證明被告乙○○行兇之際主觀上有何欲令毀敗
      甲○面貌並致其不治或重大難治之意圖，且核如上所示甲○所受傷勢僅有一處
      ，足見被告乙○○客觀上亦乏接續持尖銳物品劃向甲○之動作，即查無事證可
      以證明被告乙○○前開行為已達於重傷害未遂之程度，因此甲○及其辯護人等
      所謂：被告乙○○之行為已經構成重傷害未遂云云，即有未洽，併此說明。至
      於被告乙○○所舉證人庚○○、戊○○、丙○○、丁○○等人固雖陳稱並未看
      見被告乙○○毆打甲○云云，然核彼等所述既與被告乙○○前開向警員廖昱維
      自承情節有異，且核上開證人或屬乙○○僱用之員工、或為乙○○診治之病患
      ，其利害或情誼關係自必深切，因之其等此部份之陳述，即不適於作為有利被
      告乙○○認定之旁證。綜前所述，有關乙○○傷害甲○之情節，事證應已明確
      。
（二）再者，有關被告甲○曾於右開時、地朝乙○○吐口水之強暴侮辱情節，除據被
      告甲○迭次坦承於卷外，即證人己○○（為被告甲○之友人）亦於本院訊問時
      上情結證屬實（參本院八十七年三月五日訊問筆錄），而證人廖昱維亦於偵查
      中明確證述伊至現場處理被告甲○與乙○○間之紛爭時，被告甲○與乙○○確
      均承認有互朝對方吐口水之情形（見偵查卷第三十八頁），甚至乙○○所聲請
      傳喚之證人庚○○、戊○○、丙○○、丁○○等併分別於偵、審中各均證明被
      告甲○前開行徑清楚（參偵查卷第二十五頁背面、第二十六頁背面、本院八十
      七年三月五日訊問筆錄）。因此上開情節，應堪信屬為真。雖被告甲○否認辱
      罵乙○○：「老混蛋」，惟查此節自警訊伊始，即經乙○○指述不移，並經當
      時在場見聞之庚○○、丁○○、丙○○證述明確；另參以被告甲○與乙○○原
      先在診療室之爭執告一段落，甲○已步出診療室，以乙○○執醫師之職，衡情
      當僅可能在診療室內應診，若未再受辱罵之刺激，應不致再出診療室與甲○相
      爭，佐以另一在場之證人戊○○於偵查中所述：「那時我發現裡面很吵，轉頭
      看，看見甲○對著診療室罵，後來呂醫師出來，甲○對呂醫師吐口水．．．」
      等語，益徵係緣甲○在出診療室後，猶對診療室內之乙○○加以辱罵，乙○○
      乃出診療室與甲○再起爭執；從而甲○以言詞侮辱乙○○乙節，亦屬無疑；而
      上開診所，係屬尋常民眾就診之際得自由出入之場所，且案發當時除被告甲○
      外復有多名求診病患（如證人庚○○、戊○○等人）身處其內得以共見共聞上
      開情節，足見被告甲○上開侮辱行為，已達於公然之程度，當無疑問。因此被
      告甲○此部份之犯行事證，亦已明顯。
（三）其次，有關被告甲○曾否於右開時、地徒手毆打乙○○一節，經查上開情節已
      經告訴人乙○○於警訊時及偵、審中迭次指訴明白，並有乙○○受傷後求診之
      診斷證明書一紙在卷足按（見偵查卷第七頁）。即證人庚○○亦於偵查中指述
      曾見被告甲○揮拳毆打乙○○，而事後並見乙○○額頭部位受有瘀青之傷勢（
      見偵查卷第二十五頁背面），核與證人丙○○於原審訊問時所稱「．．．甲○
      就打乙○○的臉」、「（有看到乙○○）臉上有瘀傷，有紅紅的痕跡」（參本
      院八十七年三月十五日訊問筆錄）等情相符，參酌證人戊○○亦於偵查中證稱
      確實見到被告甲○毆打乙○○之情事，以及證人廖昱維於偵查中證述彼趕至現
      場處理時，即發覺乙○○臉上有紅腫之情形（見偵查卷第三十七頁背面），以
      及廖某於原審訊問時，復明確結證證稱：「我去時見其（乙○○）臉部紅腫」
      、「當時有一些輕微之抓傷痕跡在臉上」，在本院調查中己○○亦稱：「當時
      我有看到呂醫師左臉上有紅紅的抓痕」（見原審八十七年四月十七日訊問筆錄
      ）各語，可見被告乙○○受傷之原因，當係肇因於被告甲○所為，應無疑問；
      即經本院詢之三軍總醫院，亦據其以該院八七年五月二十九日（８７）善利字
      第０五八二六號回函答覆稱「發現乙○○左臉頰有四處裂傷，左眼紅腫，上額
      瘀血可能為鈍物所傷」等情（該函附卷），尤徵上述證人庚○○、丙○○所述
      被告甲○係以拳頭（即非尖銳物品）毆打乙○○之臉部各語，乃屬信而有徵。
      甚至參考被告甲○於偵查中亦親自具名遞狀陳述案發當時兩人爭執中伊曾以拳
      擊中呂某之臉頰等語（見偵查卷第十五頁背面，而以拳頭擊向人身臉頰，可能
      造成常人臉頰附近部位受傷，此為一般常識），更足見得前開乙○○指訴被告
      甲○之傷害行為各情，自非憑空虛構。且核本件既係起因被告甲○與乙○○口
      角，致生相互爭鬥情事、導致彼此成傷，因此被告甲○所為，即與正當防衛之
      要件不符（最高法院十七年上字第六八六號判例參考），併此說明。至於法務
      部調查局00000000號鑑定通知書內雖載有：乙○○稱其遭甲○毆打成
      傷係呈說謊之反應、以及被告甲○稱未毆打乙○○成傷等呈未說謊反應云云，
      惟此既與被告甲○上開自述情節差異過大，可見前開鑑定結果之憑信性即堪懷
      疑，自難憑此進而推斷被告甲○並無毆打乙○○之行徑。再者，被告甲○雖引
      證人己○○之證述圖欲說明其並無傷害乙○○之行為，然查證人己○○之證言
      既與前開被告甲○於偵查中遞狀坦白之情節有異，且核被告甲○亦不否認其與
      己○○為友人，復參酌證人己○○既會陪同甲○共同求診，其間親誼，應非泛
      泛，顯然被告證人己○○此部份存有瑕庛之陳述，即難卸免迴護被告甲○之嫌
      ，應無足取。甲○雖指上述乙○○傷勢，係呂所自傷云云，空言乏證；又乙○○指稱：「當時甲○朝我臉上打三、四下」，而甲○初則具狀稱：「以拳擊中
      呂某之臉頰」，嗣又陳稱：「用手掌推他（指乙○○）眼睛下方」等語，可見
      甲○毆擊乙○○之動作應非單一，否則豈會有「拳擊」、「掌推」等之不同指
      述；甲○毆打乙○○之動作既非單一，或拳或掌，則除拳、掌之撞擊力外，亦
      可能兼有指甲之抓傷，因而認乙○○臉頰上之瘀血、紅腫及裂傷均為甲○毆打
      所致，並無悖於情理；又乙○○之傷勢輕微，當時在場或到場之庚○○、丙○○、丁○○廖昱維及鍾代尹等人亦非負有檢驗之責，則彼等或當時所見不全或
      事後陳述一言之未盡，均在所難免，未可以彼等所述當時目擊之傷勢未盡完整
      ，即遽將前開驗得傷勢之一部排除於甲○毆打所致之範圍之外，是甲○傷害乙○○之犯行，亦堪認定。
二、按被告乙○○傷害甲○之身體，核犯刑法第二百七十七條第一項之傷害罪。被告
    甲○傷害乙○○之身體，亦犯刑法第二百七十七條第一項之傷害罪；又甲○以前
    述方法公然侮辱乙○○，而其以口水吐向人身之舉，已屬強以暴力加諸被害人之
    身，核犯刑法第三百零九條第二項之加重公然侮辱罪；其先後以言詞及吐口水之
    方法侮辱被害人，係基於單一之公然侮辱犯意為之，其先以言詞公然侮辱之低度
    行為應為以強暴方法公然侮辱之高度行為所吸收，應逕論以加重公然侮辱一罪；
    公訴意旨此節係犯同條第一項之普通公然侮辱罪，尚有未洽，此節起訴法條應予
    變更。被告甲○所犯上開傷害及加重公然侮辱二罪，罪名互異，犯意各別，應分
    論併罰。
三、關於被告乙○○部分，原審適用前開其所犯法條，並授引刑法第四十一條，罰金
    罰鍰提高標準條例第一條前段、第二條，審酌其品行、智識程度及犯罪之動機、
    目的、手段、所生危害、犯罪後之態度等一切情狀，量處有期徒刑三月，並諭知
    如易科罰金以三百元折算一日，認事用法，均無不合，量刑亦無不當，應予維持
    ，被告乙○○上訴，仍執陳詞，否認犯罪；檢察官循告訴人甲○請求提起上訴，
    指被告乙○○之犯行，具重傷故意云云，均無理由，其上訴胥予駁回。
四、關於被告甲○部分，原審予以論科，固非無見，惟查甲○公然侮辱之犯行尚包括
    以言詞辱罵乙○○：「老混蛋」乙節，其傷害犯行所致之傷尚包括乙○○左臉頰
    上之裂傷四處，原判決未予認定，尚有未洽，檢察官上訴指摘及此，非無理由，
    原判決此部分應予撤銷改判。爰審酌被告甲○之品行、智識程度及其犯罪之動機
    、手段、所生危害、犯罪後態度等一切情狀，就所犯傷害及加重公然侮辱二罪分
    別量處如主文第二項所示之刑，並諭知易科罰金之折算標準；另定其應執行刑如
    主文第二項所示。
五、至於甲○雖向本院遞出追加告訴狀追加告訴被告乙○○朝甲○吐口水部分之行為
    係屬公然侮辱而請求本院併與裁判云云（參八十七年三月二十日追加告訴狀），
    惟審酌上開告訴人所指罪名，依刑法第三百十四條之規定，須告訴乃論，然甲○
    就此部分之被害情節始終未在警訊時及偵查中表明何等提出告訴之意思，顯然此
    部份之訴追條件已有欠缺，因此其遲至本院審理中，始向本院表示告訴上開被害
    情節之意旨，自不得認係已經補正追訴條件之欠缺，當無法認屬合法告訴之列（
    最高法院七十三年台上字第四三一四號、同院七十七年臺上字第一０三五號判例
    參照），再此部份既未經公訴人於本案起訴，與所起訴之乙○○傷害犯行，亦無
    裁判上一罪之關係，因此本院就此部分爰不另為處理，附此敘明。
六、又台灣台北地方法院檢察署檢察官八十七年度偵字第二０八九二號聲請併案審理
    意旨略以：被告甲○於傷害併案告訴人乙○○後，並涉有口出「要找兄弟來做掉
    告訴人（即乙○○）」各語，致乙○○心生畏懼，因而危害於安全，亦涉有恐嚇
    罪嫌，而與前開論罪之傷害部分有裁判上一罪之關係，為同一案件，請求本院併
    予裁判云云。惟查：
    移送意旨所指被告甲○恐嚇犯行，縱然存在，與原起訴之傷害及公然侮辱犯行，
    罪名互殊，無連續犯可言，又恐嚇之行為與傷害、侮辱之犯行，亦各別獨立，既
    非一行為嗣犯數罪名，彼此間亦非互為方法、結果，是該移送部分與原起訴部分
    並無裁判上一罪之可言，本院無從併予審究，應退由檢察官另行處理。
據上論斷，應依刑事訴訟法第三百六十八條、第三百六十九條第一項前段、第三百六
十四條、第二百九十九條第一項前段、第三百條，刑法第二百七十七條第一項、第三
百零九條第二項、第四十一條、第五十一條第六款，罰金罰鍰提高標準條例第一條前
段、第二條，判決如主文。
本案經檢察官呂光華到庭執行職務。
中    華    民    國    八十九    年      六        月      二十七      日
                            臺灣高等法院刑事第二十五庭
                                審判長法  官  許  國  宏
                                      法  官  洪  光  燦
                                      法  官  袁  從  楨
右正本證明與原本無異。
不得上訴。
                                      書記官  王  忠  良
中    華    民    國    八十九    年      七        月        三        日
附錄本案論罪科刑法條：
刑法第二百七十七條第一項
傷害人之身體或健康者，處三年以下有期徒刑，拘役或一千元以下罰金。
刑法第三百零九條第二項
以強暴犯前項之罪者，處一年以下有期徒刑、拘役或五百元以下罰金。


司法院資訊處製作；財團法人民間司法改革基金會備份。
